臺灣板橋地方法院刑事判決　　　　　　99年度簡上字第1306號
公　訴　人　臺灣板橋地方法院檢察署檢察官
上　訴　人
即　被　告　蕭惠宜
上列上訴人因詐欺案件，不服本院刑事庭中華民國99年10月28日
99年度簡字第8754號第一審簡易判決（聲請簡易判決處刑案號：
99年度偵緝字第2332號），提起上訴，本院管轄之第二審合議庭
判決如下：
    主  文
上訴駁回。
    事  實
一、蕭惠宜雖可預見金融機構帳戶係個人理財之重要工具，為個
    人財產、信用之重要表徵，如交予他人使用，有供作財產犯
    罪用途之可能，而犯罪者取得他人存摺、印章與提款卡（含
    密碼）之目的在於取得贓款及掩飾犯行不易遭人追查，對於
    提供帳戶雖無引發他人萌生犯罪之確信，但仍以縱若前開取
    得帳戶之人利用其帳戶持以詐欺取財，亦不違背其本意之幫
    助犯意，於民國98年6 月15日起至同年月17日止之某日，在
    設於臺北市○○路之麥當勞速食店前，將其在國泰世華商業
    銀行臺北分行開立帳戶（帳號：000000000000號）之存摺、
    提款卡（含密碼）、印章，提供交付予某姓名年籍均不詳之
    成年男子，以此方式幫助該不詳人士及其所屬詐欺集團為詐
    詐欺取財犯行時，方便取得贓款與掩飾詐欺取財犯行不易遭
    人查緝。而該不詳人士取得蕭惠宜所交付之上開銀行帳戶之
    存摺、提款卡（含密碼）、印章後，遂即與所屬詐欺集團之
    成員共同基於意圖為自己不法所有之犯意聯絡，於98年6 月
    18日上午10時許，由該詐欺集團某男性成員假冒刑事警察局
    人員，撥打電話向劉春松佯稱：劉春松遭人冒名開戶，應將
    其存在金融機構之款項，領出並存入指定帳戶，以免遭到凍
    結云云，致使劉春松誤信為真，而陷於錯誤，遂於同日下午
    某時許，先至設於苗栗市○○路之合作金庫，將新臺幣（下
    同）49萬元款項存入賴東來設於合作金庫帳戶（賴東來涉犯
    幫助詐欺取財部分，業經本院另案判處有期徒刑5 月在案）
    後，再至國泰世華商業銀行苗栗分行，將15萬元款項存入蕭
    惠宜上開銀行帳戶。劉春松存入蕭惠宜上開銀行帳戶之款項
    ，旋即於同日由該詐欺集團成員領出而得逞。嗣因劉春松發
    現受騙，並於同日下午4 時許報警處理，始循線查獲上情。
二、案經臺灣板橋地方法院檢察署檢察官自動檢舉偵查起訴。
    理  由
壹、證據能力方面：
一、被害人劉春松存入被告蕭惠宜上開銀行帳戶之存款憑條、國
    泰世華商業銀行臺北分行98年9 月9 日函檢附上開銀行帳戶
    之交易明細資料、對帳單、開戶資料（見臺灣板橋地方法院
    檢察署【下稱板橋地檢署】98年度偵字第20786 號卷第22頁
    、第50頁至第53頁），乃國泰世華商業銀行就被告在該銀行
    開立帳戶之基本資料、該帳戶內資金交易往來狀況，以及被
    害人於98年6 月18日存款至上開銀行帳戶，在業務上所製作
    之紀錄文書；而勞工保險局99年12月24日函檢附被告投保資
    料表、公路監理電子閘門- 證號查詢汽車駕駛人、證人查詢
    機車駕駛人資料各1 份（見本院卷第14頁至第15頁、第32頁
    至第33頁），乃勞工保險局、公路監理機關等政府機關所屬
    公務員就被告之勞工保險之投保、退保狀況，以及被告是否
    考領駕駛狀況所製作之紀錄文書，因均無證據顯示有顯不可
    信之情況，依刑事訴訟法第159 條之4 第1 款、第2 款規定
    ，均有證據能力。
二、被告明知證人即被害人於警詢所為之陳述，以及國泰世華商
    業銀行臺北分行於99年12月24日以（99）國世台北字第0990
    000302號函表示：被告於該行申設之帳戶，於98年6 月22日
    致電客服專線辦理電話存摺、印鑑及提款卡掛失，並未辦理
    補發手續等語（見本院卷第17頁），均為被告以外之人於審
    判外之陳述，具有刑事訴訟法第159 條規定，不得為證據之
    情事，而被告於本院準備程序與審判期日，均未聲明異議，
    本院審酌被害人於警詢所為陳述作成時之狀況，並無任何違
    反自由意志或遭製作筆錄員警誘導陳述之情形，而國泰世華
    商業銀行臺北分行99年12月24日函作成時之狀況，亦無任何
    外力介入干涉，本院認為適當，依刑事訴訟法第159 條之5
    第2 項之規定，為傳聞法則之例外，亦均有證據能力。
貳、實體方面：
一、訊據被告固不否認曾申請開立上開銀行帳戶，而被害人曾於
    98年6 月18日，將15萬元款項存入上開銀行帳戶，旋即遭詐
    欺集團成員提領一空等事實，惟矢口否認有何幫助詐欺取財
    之犯行，辯稱：伊係為學開車與購買機車，而觀看報紙的貸
    款廣告，撥打電話詢問，對方要求提供銀行帳戶之存摺、提
    款卡與印章，伊因而於98年6 月間某日，在設於臺北市○○
    路之麥當勞速食店前，將上開銀行帳戶之存摺、提款卡（含
    密碼）、印章，提供交付予不詳姓名之成年男子，伊不知上
    開銀行帳戶遭詐欺集團用以充作向民眾詐騙之匯款帳戶云云
    。經查：
  (一)被告確曾向國泰世華商業銀行臺北分行申請開立0000000000
    00號之帳戶，被告並於98年6 月15日起至同年月17日止之某
    日，在設於臺北市○○路之麥當勞速食店前，將上開銀行帳
    戶之存摺、提款卡（含密碼）、印章，提供交付予某不詳姓
    名之成年男子等情，業據被告於本院準備程序中供承在卷（
    見本院卷第25頁反面），並有國泰世華商業銀行臺北分行98
    年9 月9 日函檢附上開銀行帳戶之交易明細資料、對帳單、
    開戶資料各1 份在卷可佐。因依被告於本院準備程序及本院
    審判期日中所述，其交付上開銀行帳戶之後，相隔約5 日或
    一星期後，即撥打電話辦理帳戶掛失，而依國泰世華商業銀
    行臺北分行於99年12月24日以（99）國世台北字第09900003
    02號函，被告係於98年6 月22日致電客服專線辦理電話存摺
    、印鑑及提款卡掛失等語（見本院卷第17頁），依此換算，
    被告交付上開銀行帳戶之時間，應為98年6 月15日起至同年
    月17日止之間的某日。
  (二)被害人曾於98年6 月18日上午10時許，遭該不詳姓名男子所
    屬詐欺集團員假冒刑事警察局人員，向被害人施以「遭冒名
    開戶，為免帳戶凍結，應將款項存入指定帳戶」之詐術，致
    使被害人誤信為真，而陷於錯誤，遂依指示於同日下午某時
    許，至國泰世華商業銀行苗栗分行，將15萬元款項存入被告
    上開銀行帳戶一節，則經被害人於警詢中證述明確，並有存
    款憑條、國泰世華商業銀行臺北分行98年9 月9 日函檢附上
    開銀行帳戶之對帳單各1 份附卷可憑，應屬實情。而依前述
    國泰世華商業銀行臺北分行提供之對帳單，顯示被害人於98
    年6 月18日存至被告上開銀行帳戶之15萬元，旋即於當日即
    遭人提領一空，顯見被告交付之上開銀行帳戶，確已遭該不
    詳人士所屬詐欺集團用以充作向被害人詐騙之匯款帳戶甚明
    。
  (三)被告雖以辦理貸款而提供交付上開銀行帳戶為由，辯稱：對
    於其提供交付之銀行帳戶遭詐欺集團充作向民眾詐騙匯款之
    帳戶一事，毫不知情云云。然被告之學歷為輔仁大學法律系
    大學肄業，之前曾有工作，以及辦理貸款之經驗，此據被告
    於偵查與本院審理中自承在卷（見板橋地檢署99年度偵緝字
    第2332號卷第7 頁、本院卷第42頁至第43頁），且有勞工保
    險局99年12月24日函檢附被告投保資料表1 份在卷可稽（見
    本院卷第14頁至第15頁），是以被告之學識、生活閱歷，當
    知金融機構是否核准貸款，端視申請人之信用是否良好而定
    ，則其欲委由他人申請貸款，應提供有關證明自己信用或資
    力之資料，而無提供以自己名義申辦但卻無任何存款之銀行
    帳戶之必要。參以，被告將自己上開銀行帳戶之存摺、提款
    卡（含密碼）、印章全部交付予該不詳人士，一旦金融機構
    核准貸款，而將款項匯入上開銀行帳戶，被告在未持有存摺
    或提款卡情況下，又如何使用核撥之貸款？是被告前揭所辯
    ，已與常情有違。被告雖於本院審判期日辯稱：伊於上揭時
    、地，有將上開銀行帳戶之提款卡（含密碼）、印章，提供
    交付予該不詳人士，至於有無將上開銀行存摺交付予該不詳
    人士，已經忘記了云云。然被告於本院準備程序中，業已陳
    稱：其除將上開銀行帳戶之存摺、提款卡（含密碼）、印章
    交付予該不詳人士外，亦將上開銀行帳戶之存摺交付予該不
    詳人士等語明確（見本院卷第25頁反面），而依國泰世華商
    業銀行臺北分行於99年12月24日以（99）國世台北字第0990
    000302號函之記載（見本院卷第17頁），被告於98年6 月22
    日致電客服專線辦理，除辦理印鑑與提款卡掛失外，亦同時
    辦理帳戶存摺之掛失，倘若被告並未將上開銀行帳戶之存摺
    一併交付予該不詳人士，則其應無撥打電話辦理存摺掛失之
    必要。由此足見，被告除將上開銀行帳戶之提款卡（含密碼
    ）、印章交付予該不詳人士外，同時一併將上開銀行帳戶之
    存摺交付予該不詳人士，要屬無疑，被告於本院審判期日辯
    稱：忘記有無將上開銀行帳戶之存摺交付予該不詳人士云云
    ，無非係因被告就其辯稱為辦理貸款而將上開銀行帳戶交付
    予該不詳人士，卻無法對其將上開銀行帳戶之存摺、提款卡
    （含密碼）、印章全部交付予該不詳人士，則一旦核准貸款
    ，其又如何取得使用核准貸款之不合理現象，提出合理之解
    釋，始於本院審判期日改稱：忘記有無將上開銀行帳戶之存
    摺交付予該不詳人士云云，因上開銀行帳戶之存摺，是否仍
    由被告持有而未交付他人，要屬簡單而可清楚記憶之事，被
    告應無忘記之可能，由此益證被告所辯不實。再斟酌被告有
    一定之工作經驗，對於交付無任何存款之金融機構帳戶，無
    助於貸款之申請，自難諉為不知，且其有向金融機構貸款之
    經驗，對於貸款得逕向金融機構申請，無須委託他人辦理，
    且辦理貸款並無須檢附撥付款項以外之其他銀行帳戶，自應
    有所認識，豈會輕易聽信陌生人士片面之詞，為辦理貸款而
    將自己上開銀行帳戶交付予該不詳人士之理？此外，被告並
    無汽車或機車駕駛執照，此有證號查詢汽車駕駛人、證人查
    詢機車駕駛人資料各1 份附卷可佐，是被告在未取得任何駕
    駛執照之前，即不得駕駛汽車或騎乘機車，自無貸款購買汽
    車或機車之必要，是被告前揭所辯，應非事實，而不可採。
  (五)按金融機構帳戶為個人之理財工具，而政府開放金融業申請
    設立後，金融機構大量增加，一般民眾皆可以存入最低開戶
    金額之方式自由申請開設金融帳戶，並無任何特殊之限制，
    因此一般人申請存款帳戶極為容易而便利，且得同時在不同
    金融機構申請多數存款帳戶使用，並無使用他人帳戶之必要
    ，此為一般日常生活所熟知之常識，故除非充作犯罪使用，
    並藉此躲避警方追緝，一般並無使用他人帳戶之存摺及提款
    卡之必要。何況，金融存款帳戶，攸關存戶個人財產權益之
    保障，專屬性甚高，衡諸常理，若非與本人有密切關係，不
    可能提供個人帳戶供他人使用，縱有交付個人帳戶予他人使
    用之特殊情形，亦必會先行瞭解他人使用帳戶之目的始行提
    供，參以坊間報章雜誌及其他新聞媒體，對於以簡訊通知中
    獎、假冒友人借款真詐財、假藉網路購物付款錯誤需至自動
    櫃員機操作而真詐財、假藉檢警機關人員名義欲凍結帳戶而
    要求匯款以詐財或其他類似之不法犯罪集團，經常利用大量
    收購、承租或其他方式取得之他人存款帳戶，以隱匿其等詐
    欺取財犯罪之不法行徑，規避執法人員之查緝，並掩飾、確
    保因自己犯罪所得之財物，類此在社會上層出不窮之案件，
    亦多所報導及再三披露，是避免此等專屬性甚高之物品被不
    明人士利用為與財產有關之犯罪工具，應為一般生活認知所
    應有之認識。以被告曾進入大學就讀以及有多年工作經驗之
    智識與生活閱歷，對於具有一身專屬性之金融機構帳戶不得
    任意提供他人使用，以免遭到冒名使用充作匯款帳戶，自應
    有所認識，則其將上開銀行帳戶之存摺、提款卡（含密碼）
    、印章提供交付不詳人士及其所屬詐欺集團使用，雖無證據
    證明被告明知該不詳人士及其所屬詐欺集團之犯罪態樣（按
    有可能係供詐欺、或擄車勒贖之用），然就該詐欺集團嗣後
    將其提供之上開銀行帳戶供作詐欺取財之匯款帳戶，並藉以
    方便取得贓款及掩飾其詐欺犯行不易遭人查緝，顯不違反被
    告之本意，被告自有幫助該詐欺集團詐欺取財之未必故意，
    要屬無疑。
  (六)綜上所述，本案事證明確，被告前揭所辯，均不足採，被告
    幫助詐欺取財之犯行，堪予認定，應予依法論科。
二、論罪科刑：
  (一)按刑法上之幫助犯，係對於犯罪與正犯有共同之認識，而以
    幫助之意思，對於正犯資以助力，而未參與實施犯罪之行為
    者而言；是以，如未參與實施犯罪構成要件之行為，且係出
    於幫助之意思提供助力，即屬幫助犯，而非共同正犯。本案
    被告雖提供上開銀行帳戶供詐欺集團詐欺取財使用，然被告
    並未參與實施詐術之行為，亦無證據證明被告參與實施詐欺
    取財犯行之構成要件行為，是被告提供上開銀行帳戶之行為
    ，僅係對於該詐欺集團為詐欺取財犯罪之實行有所助益，而
    屬參與詐欺取財構成要件以外之行為，自應論以幫助犯，而
    非共同正犯，是核被告所為，係犯刑法第30條第1 項前段、
    第339條第1 項之幫助詐欺取財罪。
  (二)被告係幫助犯，爰依刑法第30條第2 項之規定，按正犯之刑
    減輕之。
  (三)原審認被告罪證明確，審酌被告隨意提供個人極為重要之金
    融帳戶，供詐騙民眾財產獲取犯罪所得，嚴重影響社會秩序
    ，並考量被害人遭詐騙損失之金額，以及被告犯罪後態度等
    一切情狀，依刑事訴訟法第449 條第1 項前段、第3 項，刑
    法第339 條第1 項、第30條、第41條第1 項前段，刑法施行
    法第1 條之1 ，予以論科，量處拘役59日，併諭知易科罰金
    之折算標準，其認事用法尚無不合。被告上訴否認犯罪，空
    言指摘原判決不當，為無理由，應予駁回。
據上論斷，應依刑事訴訟法第455 條之1 第1 項、第3 項、第36
8 條，判決如主文。
本案經檢察官楊瀚濤到庭執行職務
中    華    民    國   100    年    3     月    3     日
                  刑事第五庭  審判長法  官  胡堅勤
                                    法  官  盧軍傑
                                    法  官  高增泓
以上正本證明與原本無異。
不得上訴。
                                    書記官  林政良
中    華    民    國   100    年    3     月    3     日
附錄本案論罪科刑法條全文：
刑法第30條
幫助他人犯罪者，為從犯。雖他人不知幫助之情者，亦同。
從犯之處罰，得按正犯之刑減輕之。
刑法第339條
意圖為自己或第三人不法之所有，以詐術使人將本人或第三人之
物交付者，處5 年以下有期徒刑、拘役或科或併科1 千元以下罰
金。
以前項方法得財產上不法之利益或使第三人得之者，亦同。
前二項之未遂犯罰之。